最高法院刑事判決　　　　　　　　　　　　　　　八十六年度台上字第五四六○號
　　上　訴　人　乙○○
　　　　　　　　甲○○
　　共　　　同
　　選任辯護人　王政男律師
右上訴人等因貪污案件，不服台灣高等法院中華民國八十六年二月四日第二審判決（
八十五年度上訴字第二六五八號，起訴案號：台灣士林地方法院檢察署八十四年度偵
字第六八八七號），提起上訴，本院判決如左：
    主  文
原判決撤銷，發回台灣高等法院。
    理  由
本件原判決認定上訴人乙○○係中央研究院物理研究所（下稱物理研究所）臨時專門
技術員，負責該院物理研究所大樓擴建工程之工地行政協調、地質鑽探有關廠商之尋
找、報價單之回收及協助審核廠商報價事宜，為依據法令從事公務之人員。上訴人甲
○○則係台北市○○○路保利鑽探工程有限公司（下稱保利公司）負責人。緣物理研
究所大樓因擴建工程曾作地質鑽探，由萬大土壤技術顧問有限公司（下稱萬大公司）
承作，所鑽探之報告與開挖後實際情形有異，營造商有意見，該院房屋建築委員及建
築師乃決定再做一次鑽探，由物理研究所行政室總務盛巧弟負責該項行政工作，乙○
○協助處理，所需費用由該所八十四年度建築預算內支付。乙○○於八十四年一月中
旬經翻閱電話簿，找來保利公司電話，經連絡後，甲○○前往研究所工地與乙○○接
洽，並概估工程費用約六十餘萬元，再傳真估價單一份予乙○○，內載工程款新台幣
（下同）六十四萬四千二百零一元。乙○○經與盛巧弟參考萬大公司報價資料，研商
結果，擬定工程總價款為六十萬元（不含稅）。其明知工程底價係屬中華民國國防以
外應秘密之消息，且明知工程招標必須公開比價，竟仍違背職務將底價洩漏給甲○○
，並授意盧某另備兩家高於上開報價之估價單，供其訛辦本項工程比價之用。甲○○
乃依囑填寫保利公司總金額六十四萬四千二百零一元之估價單，及提供其弟媳胡鍚裡
經營之美亞土壤技術顧問有限公司（下稱美亞公司）總金額為八十二萬三千七百四十
六元之報價單，其弟盧錫驍經營之肇基工程鑽探試驗有限公司（下稱肇基公司）總金
額七十三萬六千四百二十八元之報價單寄交乙○○，假藉比價名義使盧某以六十四萬
四千二百零一元承做該地質鑽探工程。嗣盛巧弟以第一次比價即通過，恐讓人懷疑有
圖利他人之嫌，遂要求乙○○與保利公司殺價至六十萬元。乙○○乃於同年月十八日
與保利公司實際負責人甲○○聯絡，授意盧某以約六十三萬元報價，復稱如該院要求
減價時，則以年關將屆，僱用工人不易等由，僅允減價五千或一萬元即可，該院一定
會接受云云，並就上述違背職務之行為，趁機向甲○○索賄，甲○○表示願給總價百
分之十，為乙○○所接受。後盛巧弟果要求保利公司降價，經討價還價之後，甲○○
表明僅願減至六十二萬元，不願再減，盛巧弟即將保利公司原報價經減價至六十二萬
元承作之情形簽報物理研究所，保利公司亦將該工程優待以六十二萬元承作之事宜於
原估價單附註欄內加註。物理研究所遂於同年月十九日與保利公司以工程總價六十二
萬元簽約施作。至八十四年四月十八日該鑽探工程完工，中央研究院將該筆六十二萬
元工程款支票郵寄給保利公司。翌十九日，法務部調查局高雄市調查處因另案搜索保
利公司而查獲上情，致甲○○迄未交付乙○○所約定之工程總價百分之十即六萬二千
元之賄款，乙○○因而未取得該賄款等情。因而撤銷第一審判決，改判論處乙○○依
據法令從事公務之人員，對於違背職務之行為期約賄賂；甲○○對於依據法令從事公
務之人員，關於違背職務之行為期約賄賂各罪刑，固非無見。
惟查：(一)有罪之判決書，對於被告有利之證據不採納者，應於理由內記載其理由，刑
事訴訟法第三百十條第二款規定甚明。上訴人乙○○辯稱：伊僅係上開物理研究所徵
僱之臨時技術員，負責該所研究大樓擴建工程之工地行政及審查廠商報價等事宜，審
查後即送由上開研究所處理，伊並無審核底價之權限，亦未負責與比價之工作等語
（見第一審卷第七六頁，原審卷第五八頁）。證人盛巧弟亦證稱：我是負責物理研究
所之總務兼辦房屋建築，但鑽探工程我不懂，所以請乙○○協助辦理，廠商報價、比
價之文書處理是我負責，乙○○沒有審核權等語（見偵查第一六頁、第一審卷第八二
頁）。又上開物理研究所八十五年十一月二十八日佐政字第○九二一號函亦謂：該
所僅聘請乙○○擔任大樓擴建工程之協調、督促等工作，有關廠商之尋找及報價單之
回收，均委由乙○○為之，嗣由乙○○秉其專業知識，核算鑽探所需合理費用，作為
訂立底價之考等語，（見原審卷第八八六），並未記載乙○○有負責審核上開工程
底價或比價之工作。另詳核上開工程之比價記錄（見第一審卷第五四頁），係由上開
研究所之副所長謝雲生主持比價，由盛巧弟負責紀錄，並未記載乙○○與負責比價
工作。則乙○○之所辯，似非毫無根據。此項有利於乙○○之證據，何以不予調查採
取﹖原判決並未加以說明，尚屬判決不備理由。且其實情如何﹖與認定乙○○是否有
違背職務訛辦比價之事實至有關係，原審未詳予調查審認，遽行判決，亦屬違誤。(二)
詳核乙○○於法務部調查局高雄市調查處之供述（見偵查卷第十六至二二頁），乙○
○並未於調查處調查時供承其有上開對於違背職務之行為，向甲○○期約賄賂犯行之
事實，原判決竟謂乙○○高雄市調查處調查對於該項事實供承不諱云云，自與卷內資
料不符。(三)按修正前貪污治罪條例第十條第一項之罪，須具有同條例第二條所規定之
人員對於該條人員，關於違背職務之行為，行求期約或交付賄賂或其他不正利益者，
始足謂之。苟無該條所規定身分之人，對於該條所規定之人員為之者，則應依同條例
第十條第二項處斷。依原判決所認定之事實，上訴人甲○○係保利公司之負責人，並
不具修正前貪污治罪條例第二條所規定人員之身分，其犯對於依據法令從事公務之人
員，關於違背職務之行為期約賄絡，縱然屬實，亦應依同條例第十條第二項處斷。原
判決竟適用該條第一項規定論罪，顯有適用法則不當之違法。上訴意旨指摘原判決不
當，非無理由，應認有發回更審之原因。
據上論結，應依刑事訴訟法第三百九十七條、第四百零一條，判決如主文。
中      華      民      國    八十六    年      九      月     十二     日
                              最高法院刑事第十庭
                                  審判長法官  吳  雄  銘
                                        法官  池  啟  明
                                        法官  陳  宗  鎮
                                        法官  石  木  欽
                                        法官  吳  火  川
      右正本證明與原本無異
                                              書  記  官
中      華      民      國    八十六    年      九      月     十八     日
